最高法院刑事判決　　　　　　九十六年度台上字第三○二三號
上　訴　人　甲○○
選任辯護人　周春霖律師
上　訴　人　乙○○
　　　　　　丙○○
　　　　　　丁○○
上 列一 人
選任辯護人　周春霖律師
上列上訴人等因違反公職人員選舉罷免法案件，不服台灣高等法
院台中分院中華民國九十五年十二月二十六日第二審更審判決（
九十五年度選上更(二)字第一五二號，起訴案號：台灣南投地方法
院檢察署九十年度選偵字第二○號、第二七號、第三五號、第三
六號、第四○號，九十一年度選偵字第四號），提起上訴，本院
判決如下：
    主  文
原判決撤銷，發回台灣高等法院台中分院。
　　理　由
本件原判決撤銷第一審之科刑判決，依牽連犯從一重改判論處上
訴人甲○○、乙○○、丙○○、丁○○共同連續對於有投票權之
人，交付不正利益，而約其投票權為一定之行使罪刑，固非無見
。
惟查：(一)、原判決以證人松健福、全樹堂、申石貴、松秋明、林
志昌、蔡光明、謝汪汕、江子信、杜蒼生、羅政安、謝阿輝、盧
欽賢、葉文杰、高崇彰、葉振傑、江森、林阿陳、高崇賜、陳肇
國等於原審更審前，及全樹堂、申石貴、松秋明、林志昌、陳獻
章、陳品仁（即陳獻章）等於原審此次更審中，分別所為之證述
，均與渠等前於調查站、偵查時所供證述內容不符，「然衡諸渠
等於調查站、偵查中之供述筆錄，距離案發時間較近，互核渠等
所供情節大致吻合，且當時較未受任何外在因素之干擾或影響，
顯具有較可信之特別情況，亦為證明犯罪事實存否所必要」，而
謂依刑事訴訟法第一百五十九條之一第二項、第一百五十九條之
二規定，「自得採為證據，且較足採認」（見原判決第九頁第五
至十九行）。惟被告以外之人於偵查中向檢察官所為之陳述，除
顯有不可信之情況者外，得為證據；又被告以外之人於檢察事務
官、司法警察官或司法警察調查中所為之陳述，與審判中不符時
，其先前之陳述具有較可信之特別情況，且為證明犯罪事實存否
所必要者，得為證據，刑事訴訟法第一百五十九條之一第二項、
第一百五十九條之二固分別定有明文。然證人所為之先前陳述，
相較於審判中之陳述，是否具有更可信之特別情況，應依其陳述
時外部之客觀情況，綜合比較判斷之，不得單憑警詢或偵查中之
訊問距案發時間較近，或以證人事後有承受外界干擾而受污染之
虞，即逕謂於司法警察官、司法警察調查或偵查中所為之陳述較
為可採。否則，將造成因司法警察官、司法警察詢問或偵查中訊
問之時間順序通常在先，該審判外陳述之證據價值，反優於審判
中經具結、詰問等程序所為陳述之不當結果。上開證人於調查站
接受詢問之筆錄製作過程及當時渠等陳述之外部客觀情況等，是
否足致渠等為真意之陳述，而具有較可信之特別情況？暨渠等在
偵查中之供述，有無顯不可信之情況？得否就渠等在調查站及偵
查中之陳述例外賦予獨立特殊證據價值？事實審法院即須首予釐
清。原審就上開證人在調查站詢問中之陳述是否具有較可信之特
別情況及在偵查中之供述有無顯不可信之情況，均未詳加調查審
認，並於理由內為必要之論述，遽以渠等在調查站及偵查中之陳
述距離案發時間較近，未受任何外在因素之干擾或影響，即謂具
有較可信之特別情況，逕行排除渠等於審判中依法定程序具結後
所為之陳述，非唯與證據法則有違，並有調查未盡之違誤。(二)、
原判決認事實欄一(三)即以免費或補助其附表一所載有投票權之人
至大陸廣西旅遊費用部分，甲○○、乙○○、丙○○與丁○○係
基於共同投票行賄交付不正利益之犯意聯絡（見原判決第四頁第
十七至二十行）；理由中亦說明上訴人等間就事實欄一(三)之犯罪
事實，「各具有犯意聯絡及行為分擔，均應各論以共同正犯」（
見原判決第二四頁第四至六行）。惟事實欄並未記載丁○○就此
部分究如何與甲○○、乙○○、丙○○為犯意聯絡或行為分擔；
且理由中雖引用其附表七所載證人之供述，為上訴人等有此部分
共同投票行賄交付不正利益之論據（見原判決第八頁第十四至十
八行）；然證人廖文鈴、蔡光明、謝汪汕、江子信、杜蒼生、羅
政安、謝阿輝、盧欽賢、葉文杰、高崇彰、葉振傑、江森、林阿
陳、高崇賜、孫萬教等於調查站及偵查中所為之供述（見原判決
第四四頁第八行至第五六頁第七行），俱未敘及丁○○有何邀約
渠等至大陸廣西旅遊或交付不正利益等相關行為，原判決亦未說
明論列憑以認定丁○○有此部分共同投票行賄交付不正利益犯行
之依據，自有判決不載理由之違法。(三)、原判決認甲○○、乙○
○、丙○○以免費招待至大陸澳門、珠海旅遊之不正利益，邀約
松秋明於第五屆立法委員選舉時，將其選票投予甲○○，並代為
招攬南投縣信義鄉具有山地原住民立法委員選舉權或較具影響力
之人一齊前往，經松秋明允諾，並先後邀約信義鄉望美村村長全
樹堂、信義鄉雙龍村村長申石貴，告知可免費前往大陸澳門、珠
海等地旅遊，分別經申石貴、全樹堂之允諾等情（見原判決第三
頁第三至十二行）。理由中並說明甲○○、乙○○、丙○○與未
經起訴之松秋明等人間，就事實欄一(一)部分有犯意聯絡及行為分
擔，均應各論以共同正犯（見原判決第二四頁前六行）。惟原判
決事實欄並未記載松秋明與甲○○、乙○○、丙○○有共同賄選
之犯意聯絡及基於共同犯意聯絡而為賄選行為之事實，致其理由
論述失所依據，難認適法。又原判決事實欄一(三)認甲○○、乙○
○、丙○○以免費或補助至大陸廣西旅遊費用之相同方式，「邀
約擔任新竹縣尖石鄉新樂國小校長即丁○○之父親高崇賜稱：甲
○○委員將在今年八月間組團前往大陸廣西桂林旅遊，希望高崇
賜代為邀約學校同事及好友一齊前往，且團費僅需（新台幣）一
萬元或免費，其餘不足之團費由乙○○等負責籌措或由甲○○、
安居基金會贊助，經高崇賜允諾；嗣乙○○等人與高崇賜共邀約
如附表一所示之具有第五屆山地原住民立法委員投票權之人一齊
前往，並分別補助如附表一所示之旅遊費用，經如附表一所示人
之承諾，甲○○等人遂於九十年八月十二日率團搭機前往大陸地
區旅遊，如附表一所示之人並接受此不正利益」（見原判決第四
頁第十七行至次頁首行）。惟就同為受邀約並代為招攬具第五屆
山地原住民立法委員投票權之人免費或補助費用至大陸地區旅遊
之高崇賜，則未認定其與甲○○、乙○○、丙○○有共同投票行
賄交付不正利益之犯意聯絡而為共同正犯，亦未說明此部分何以
甲○○、乙○○、丙○○與高崇賜不構成共同正犯之理由，亦有
判決不適用法則及不載理由之可議。上訴意旨指摘原判決不當，
非無理由，應認仍有發回更審之原因。原判決認上訴人等牽連犯
詐欺罪部分及說明不另為無罪諭知部分，基於審判不可分原則，
亦應併予發回。
據上論結，應依刑事訴訟法第三百九十七條、第四百零一條，判
決如主文。
中　　華　　民　　國　九十六　年　　六  　月 　 七    日
                      最高法院刑事第十庭
                          審判長法官  謝　俊　雄
                                法官  陳　世　雄
                                法官  魏　新　和
                                法官  吳　信　銘
                                法官  徐　文　亮
      本件正本證明與原本無異
                                      書  記  官
中　　華　　民　　國　九十六　年　　六　　月 　十三 　日
                                                     M
